【裁判字號】    95,易,903
【裁判日期】    951225
【裁判案由】    過失傷害
【裁判全文】
臺灣板橋地方法院刑事判決               95年度易字第903號
公  訴  人  臺灣板橋地方法院檢察署檢察官
被      告  乙○
輔  佐  人  甲○○
上列被告因違反醫師法等案件，經檢察官提起公訴〔９５年度偵
字第８１５９號〕；本院判決如下：
    主  文
乙○未取得合法醫師資格，擅自執行醫療業務，處有期徒刑陸月
，如易科罰金，以銀元參佰元即新臺幣玖佰元折算壹日。
    事  實
甲、乙○於民國〔下同〕９１年間，因妨害公務案〔臺灣板橋地
    方法院檢察署９１年度偵字第１６４４８號〕，經本院判處
    有期徒刑伍月，如易科罰金，以銀元參佰元折算壹日，緩刑
    貳年確定。
乙、乙○未取得合法醫師資格，而在臺北縣板橋市○○○街１３
    ８號４樓，開設「宏安堂筋骨療法」〔下稱宏安堂〕，從事
    整骨等業務，為從事業務之人。９４年１０月１２日，丁○
    右腿行動不便，前往求診，乙○診察後告知處置後即可『到
    處走』，乃本其診察結果，以治療為目的為丁○整大腿骨，
    擅自執行醫療業務，乙○為丁○整大腿骨時，應注意其大腿
    骨能否承受壓力，且依當時情境並無不能注意情事，竟疏未
    注意，即用力壓其膝蓋骨，致丁○之右大腿骨無法承受壓力
    因而骨折。
丙、案經丁○訴由臺灣板橋地方法院檢察署檢察官偵查起訴。
    理  由
甲、本件控、辯雙方主要爭點及所主張之證據方法：
    壹、公訴人認被告涉上揭犯嫌，係以：〔一〕詰問證人丁○
        。〔二〕告訴代理人丙○○○指訴。〔三〕亞東紀念醫
        院甲種診斷證明書影本一紙。〔四〕行政院衛生署９５
        年７月７日衛署醫字０９５００２８２９９號函。〔四
        〕被告供述等為證據方法，因認被告涉上揭犯嫌。
    貳、被告先則陳稱「承認有檢察官起訴之事實，我有相關執
        照」〔參見本院９５年６月２６日準備程序筆錄〕；另
        對於起訴書載其係宏安堂負責人、案發當日丁○在宏安
        堂受有起訴書所載之傷勢等情不爭執；惟否認犯罪，被
        告及輔佐人爭執主張案發當日被告僅對丁○從事推拿行
        為，並未對丁○整骨。被告對其否認犯罪所持辯解，提
        出〔一〕臺灣省國術會團體會員登記證書影本。〔二〕
        國術損傷推拿整復師證書影本。〔三〕臺灣省國術會「
        國術損傷接骨技術暨衛生署公告民間傳統習用醫療委員
        會」研究員證書影本。〔四〕調解過程錄音音訊及譯文
        等為證據方法。
乙、關於上揭證據方法之證據能力：
    刑事訴訟法第１５９條第１項雖規定，被告以外之人於審判
    外之言詞或書面陳述，除法律有規定外，不得作為證據。惟
    同法第１５９條之５明定：「被告以外之人於審判外之陳述
    ，雖不符前四條之規定，而經當事人於審判程序同意作為證
    據，法院審酌該言詞陳述或書面陳述作成時之情況，認為適
    當者，亦得為證據。」、「當事人、代理人或辯護人於法院
    調查證據時，知有第一百五十九條第一項不得為證據之情形
    ，而未於言詞辯論終結前聲明異議者，視為有前項之同意。
    」，其立法理由在於傳聞證據未經當事人之反對詰問予以核
    實，乃排斥其證據能力。惟當事人如放棄對原供述人之反對
    詰問權，於審判程序表示同意該等傳聞證據可作為證據，此
    時，法院除認該傳聞證據欠缺適當性外，自可承認其證據能
    力。又當事人、代理人或辯護人於調查證據時，知有刑事訴
    訟法第１５９條第１項不得為證據之情形，卻表示「對於證
    據調查無異議」、「沒有意見」、「不知道」等意思，而未
    於言詞辯論終結前聲明異議者，應視為已有將該等傳聞證據
    採為證據之同意。經查，被告於本院準備程序時，對公訴人
    聲明上揭證據方法之證據能力，陳稱：「沒意見」〔參見本
    院９５年７月３１日準備程序筆錄第４頁〕，審判期日逐一
    調查時陳述「沒意見」〔參見本院審判筆錄〕，而未於言詞
    辯論終結前聲明異議，應視為已有將該等傳聞證據採為證據
    之同意。
丙、本院之判斷：
    壹、上揭事實，業據告訴人丁○於本院審判期日到庭證述被
        害情節歷歷，核與被告偵訊時自白情節〔參見９５年度
        他字第１４０９號卷第１０頁、第１１頁〕、本院準備
        程序時自白「承認檢察官所起訴之事實，．．．，我是
        宏安堂筋骨療法之負責人，有幫丁○整骨」〔參見本院
        ９５年６月２６日準備程序筆錄第２頁〕等情，互核相
        符，復有〔一〕亞東紀念醫院甲種診斷證明書影本〔附
        ９５年度他字第１４０９號卷第２－１頁〕〔二〕行政
        院衛生署９５年７月７日衛署醫字第０９５００２８２
        ９９號函〔附本院卷〕等足佐。且查：
        一、所謂「醫療行為」，係指凡以治療、矯正或預防人
            體疾病、傷害、殘缺為目的，所為之診察、診斷及
            治療，或基於診察、診斷結果，以治療為目的，所
            為之處方、用藥、施術或處置等行為之全部或一部
            。為兼顧民俗療法之現況，行政院衛生署於８２年
            １１月１９日以衛署醫字第８２０７５６５６號公
            告不列入醫療管理之行為有二：〔一〕未涉及接骨
            或交付內服藥品，以傳統之推拿手法，或使用民間
            習用之外敷膏藥、外敷生草藥與藥洗，對運動跌打
            損傷所為之處置行為。〔二〕未使用儀器、未交付
            或使用藥品，或未有侵入性，而以傳統習用方式，
            對人體疾病所為之處置行為。如藉按摩、指壓、刮
            痧、腳底按摩、收驚、神符、香灰、拔罐、氣功與
            內功之功術等方式，對人體疾病所為之處置行為。
            臺灣省國術會團體會員如未具醫師、中醫師或物理
            治療師資格，不得執行「整骨」行為〔參見行政院
            衛生署９５年７月７日衛署醫字第０９５００２８
            ２９９號函示意旨〕。
        二、被告並未取得合法醫師資格，業據其自白在卷〔參
            見本院９５年７月３１日準備程序筆錄第２頁〕；
            查被告偵訊時自白「我幫他〔丁○〕整大腿骨就折
            斷了，我在整他〔丁○〕的膝蓋骨，因為他〔丁○
            〕只能彎四十五度，我就用力壓他〔丁○〕膝蓋骨
            ，結果把他大腿折斷，．．．」〔參見９５年度他
            字第１４０９號卷第１０頁、第１１頁〕，本院準
            備程序時自白「承認檢察官所起訴之事實，．．．
            ，我是宏安堂筋骨療法之負責人，有幫丁○整骨」
            〔參見本院９５年６月２６日準備程序筆錄第２頁
            〕，與證人丁○結證稱：「我有去弄腳，．．，我
            問『師父，我這個腳可以弄嗎』，他〔被告〕說可
            以，並說弄了後我就可以到處走。結果折了二、三
            下，聽到很大的聲響，我的腳就骨折了。」、「我
            是坐著，他將我的腳舉高，折了幾下就斷了。」〔
            參見本院審判筆錄第４頁〕，貳者互核相符；參酌
            被告陳述案發之際，丁○〔腿〕只能彎四十五度，
            證人丁○證稱「我問『師父，我這個腳可以弄嗎』
            ，他〔被告〕說可以，並說弄了後我就可以到處走
            」等情，顯見，告訴人求診時意在矯正其右大腿行
            動不便之病，被告診察後告知處置後即可『到處走
            』；綜此以觀，案發之際，被告係以「矯正丁○右
            大腿骨」為目的而為診察，並基於診察結果，以治
            療為目的『用力壓他〔丁○〕膝蓋骨』而為處置，
            核被告所為，已逾上述『不列入醫療管理之行為』
            ，自係「醫療行為」。
    貳、關於被告爭執主張之事實，本院不予採納，其理由說明
        如下：
        一、臺灣省國術會團體會員如未具醫師、中醫師或物理
            治療師資格，不得執行「整骨」行為，業據行政院
            衛生署９５年７月７日衛署醫字第０９５００２８
            ２９９號函示甚明；被告提出臺灣省國術會團體會
            員登記證書影本，證明係該會團體會員，併被告另
            提出臺灣省國術會「國術損傷接骨技術暨衛生署公
            告民間傳統習用醫療委員會」研究員證書影本，並
            非醫師執照，均不得據之執行上述整骨業務。
        二、被告係以「矯正丁○右大腿骨」為目的而為診察，
            並基於診查結果，以治療為目的『用力壓他〔丁○
            〕膝蓋骨』而為處置，係「醫療行為」，業見前述
            ，被告辯稱係『推拿』云云，應非實情，復與其前
            自白「整骨」壹節相左；參酌被告揭示市招「宏安
            堂筋骨『療法』」，顯係以「治療疾病」為目的設
            址營業，證人丁○亦以「治療疾病」為目的求診；
            被告執上情置辯，為犯後飾卸之詞，其另提出『國
            術損傷推拿整復師證書影本』不能為有利於被告之
            論據。
        三、又查，被告提出調解過程錄音音訊及譯文，僅能證
            明被告與告訴人曾經調解，但未成立，然不得證明
            被告得執行上項醫療業務。
    參、本件事證明確，被告之上揭犯行，堪予認定。
丁、被告為事實欄所示行為後，刑法業經  總統於９４年２月２
    日以總統華總一義字第０９４０００１４９０１號令修正公
    布第１～３、５、１０、１１、１５、１６、１９、２５～
    ２７、第四章章名、２８～３１、３３～３８、４０～４２
    、４６、４７、４９、５１、５５、５７～５９、６１～６
    ５、６７、６８、７４～８０、８３～９０、９１－１、９
    ３、９６、９８、９９、１５７、１８２、２２０、２２２
    、２２５、２２９－１、２３１、２３１－１、２９６－１
    、２９７、３１５－１、３１５－２、３１６、３４１、３
    ４３條條文；增訂第４０－１、７５－１條條文；刪除第５
    ６、８１、９４、９７、２６７、３２２、３２７、３３１
    、３４０、３４５、３５０條條文；並自９５年７月１日施
    行。現行刑法第２條第１項規定：「行為後法律有變更者，
    適用行為時之法律。但行為後之法律有利於行為人者，適用
    最有利於行為人之法律。」，其中〔一〕刑法第２８４條第
    ２項前段規定「從事業務之人，因業務上之過失傷害人者，
    處一年以下有期徒刑、拘役或一千元以下罰金」，醫師法第
    ２８條前段規定「未取得合法醫師資格，擅自執行醫療業務
    者，處六個月以上五年以下有期徒刑，得併科新臺幣三十萬
    元以上一百五十萬元以下罰金，其所使用之藥械沒收之」；
    行為時刑法第３３條第５款規定：「罰金：一元以上」。惟
    現行刑法第３３條第５款規定「罰金：新臺幣一千元以上，
    以百元計算之。」。修正後罰金刑最低度重於行為時法，新
    法非有利於行為人。〔二〕行為時之刑法第４１條第１項前
    段規定：「犯最重本刑為伍年以下有期徒刑以下之刑之罪，
    而受陸個月以下有期徒刑或拘役之宣告，因身體、教育、職
    業、家庭之關係或其他正當事由，執行顯有困難者，得以壹
    元以上參元以下折算壹日，易科罰金。」，又行為時之易科
    罰金折算標準，修正前罰金罰鍰提高標準條例第２條〔現已
    刪除〕規定，就其原定數額提高為１００倍折算１日。據此
    ，行為時之易科罰金折算標準，應以銀元參佰元折算壹日，
    經折算後，應以新臺幣玖佰元折算壹日。惟現行刑法第４１
    條第１項前段則規定：「犯最重本刑為伍年以下有期徒刑以
    下之刑之罪，而受陸個月以下有期徒刑或拘役之宣告者，得
    以新臺幣壹仟元、貳仟元或參仟元折算壹日，易科罰金。」
    。比較修正前、後之易科罰金折算標準，新法非有利於行為
    人。
戊、核被告所為，係犯醫師法第２８條前段「未取得合法醫師資
    格，擅自執行醫療業務」罪、刑法第２８４條第２項前段「
    業務過失傷害罪」；其以一行為觸犯上揭貳罪名，依想像競
    合犯規定，從一重論以「未取得合法醫師資格，擅自執行醫
    療業務」罪；被告所為「未取得合法醫師資格，擅自執行醫
    療業務」犯行，起訴書雖未敘及，惟與起訴部分，有想像競
    合犯之裁判上壹罪之關係，為起訴效力所及，併公訴人當庭
    補正此部分犯罪事實及所犯法條，爰就全部犯罪事實審結如
    上；爰審酌被告犯罪之動機、目的、手段、所致危害，暨犯
    罪後態度等一切情狀，量處如主文所示之刑，並依修正前刑
    法第４１條第１項前段、修正前罰金罰鍰提高標準條例第２
    條等規定，諭知易科罰金之折算標準。
據上論斷，應依刑事訴訟法第２９９條第１項前段，醫師法第２
８條前段，刑法第２條第１項前段、第１１條前段、第５５條、
第２８４條第２項前段，修正前刑法第４１條第１項前段，罰金
罰鍰提高標準條例第１條前段，修正前罰金罰鍰提高標準條例第
２條，判決如主文。
本案經檢察官蔡元仕到庭執行職務。
中    華    民    國    95    年    12    月    25    日
                  刑事第一庭  審判長法  官  陳恆寬
                                    法  官  張江澤
                                    法  官  陳福來
以上正本證明與原本無異
如不服本判決應於送達後10日內向本院提出上訴狀。
                                    書記官  林兆嘉
中    華    民    國    96    年    9     月    12    日
附錄壹：本件論罪科刑參考法條：
醫師法第２８條：
未取得合法醫師資格，擅自執行醫療業務者，處六個月以上五年
以下有期徒刑，得併科新臺幣三十萬元以上一百五十萬元以下罰
金，其所使用之藥械沒收之。但合於下列情形之一者，不罰：
一、在中央主管機關認可之醫療機構，於醫師指導下實習之醫學
    院、校學生或畢業生。
二、在醫療機構於醫師指示下之護理人員、助產人員或其他醫事
    人員。
三、合於第十一條第一項但書規定。
四、臨時施行急救。
刑法第２８４條：
因過失傷害人者，處六月以下有期徒刑、拘役或五百元以下罰金
，致重傷者，處一年以下有期徒刑、拘役或五百元以下罰金。
從事業務之人，因業務上之過失傷害人者，處一年以下有期徒刑
、拘役或一千元以下罰金，致重傷者，處三年以下有期徒刑、拘
役或二千元以下罰金。
附錄貳：告訴人、被害人、被告上訴權利告知書：
一、如果您是告訴人或被害人而對本判決不服，請書具不服的理
    由狀，向臺灣板橋地方法院檢察署提出聲請，請求檢察官上
    訴。但要注意可以上訴的期間只有１０天，而且這項可以上
    訴的期間，是以檢察官收受判決正本的日期起算，不是從您
    收到判決以後起算。
二、如果您是被告而對本判決不服，可以在您收到判決後１０天
    內提起上訴，而上訴的目的，既然是希望改變原來的判決，
    所以您的上訴狀一定要記載上訴的具體理由。
三、如果您是被告，也可以在１０天的上訴期間內，先行提出上
    訴狀，但要注意在１０天上訴期間屆滿後的２０天內，向原
    來判決的法院，補提上訴理由狀。
四、如果您有什麼訴訟程序的疑問，可以就近到任何法院的聯合
    服務中心洽詢，也可以依照法律扶助法的規定，向法律扶助
    基金會請求法律扶助。
    法律扶助基金會板橋分會
          地址：臺北縣板橋市○○路○段268號10樓
          電話：(00)0000-0000
          傳真：(00)0000-0000
          Email:banciao@laf.org.tw
    法律扶助基金會臺北分會
          地址：臺北市○○○路○段200號6樓
          電話：(00)0000-0000
          傳真：(00)0000-0000
          Email:taipei@laf.org.tw


司法院資訊處製作；財團法人民間司法改革基金會備份。
